【裁判字號】    90,上,163
【裁判日期】    900704
【裁判案由】    損害賠償
【裁判全文】
臺灣高等法院民事判決  九十年度上字第一六三號
    上  訴  人    水世界工程有限公司
    法定代理人    張淑貞
    被上訴人      雷霆運通有限公司
    法定代理人    劉世強
右當事人間請求請求損害賠償事件，上訴人對於中華民國九十年一月十五日臺灣臺北
地方法院八十九年度訴字第四一一０號第一審判決提起上訴並為訴之追加，本院判決
如左：
    主    文
上訴及追加之訴均駁回。
第二審及追加之訴訴訟費用均由上訴人負擔。
    事    實
甲、上訴人方面：
一、聲明：(一)原判決廢棄。(二)被上訴人應給付上訴人新台幣（下同）一百四十一萬三
    千一百九十六及自民國（下同）八十九年十月五日起至清償日止按年息百分之五
    計算利息。(三)願供擔保請准宣告假執行。
二、陳述：除與原判決記載相同者，茲引用之外，補稱：
(一)、WILSON LOGISTICS SWEDEN AB為外國法人，未經我國認許其成立，被上訴人公司
    為其代理公司，其以該公司名義與上訴人為履行交貨之法律行為，通知上訴人公
    司限期取貨，轉交索賠函等行為均係法律行為，依民法總則施行法第十五條規定
    ，應與瑞典WILSON LOGISTICS SWEDEN AB負連帶賠償責任。此僅係補充法律上之
    陳述，非屬訴之追加，依民事訴訟法第四百四十六條第一項但書規定，無庸被上
    訴人同意。
(二)、系爭遺失之二箱貨物在瑞典確有裝載上船運送至新加坡港，惟新加坡公司確認只
    有一箱貨物從新加坡港裝載上船至基隆，該二箱貨物在新加坡港轉運時未能裝載
    上船，自屬運送人之重大過失，依海商法第七十條第四項規定，被上訴人不得主
    張單位限制責任之利益。惟上訴人依民法第六百三十八條第三項規定，得請求營
    業損失。上訴人進口系爭貨物係為承包三溫暖工程，工程款為八百六十萬元，及
    其他已簽訂工程合約工程款計有一百八十六萬二千元，預計全部工程營收共有一
    千零四十六萬二千元，則營業收益最少有一百萬元以上，惟因該二箱貨物遺失無
    法承做各該工程合約，營業收入全無，是上訴人營業損失保守估計在一百萬元以
    上。
乙、被上訴人方面：
一、聲明：上訴駁回。
二、陳述：除與原判決記載相同者，茲引用之外，補稱：
(一)、上訴人於原審主張被上訴人係運送人WILSON  LOGISTICS SWEDEN  AB之台灣分公
    司，依海商法第五條及民法第六百三十四條規定，被上訴人應負運送物喪失之賠
    償責任，嗣於本院追加依民法總則施行法第十五條規定請求，被上訴人不同意上
    訴人所為之追加。
(二)、按民法總則施行法第十五條規定所謂之行為人係指以該外國法人之名義與他人為
    負義務之法律行為者而言，不包括屬於自然事實性質者。系爭貨物運送中，被上
    訴人從未以未經認許之外國法人WILSON  LOGISTICS SWEDEN  AB之名義簽署載貨
    證券、締結運送契約或為任何其他法律行為，被上訴人通知領取貨物，僅係一事
    實行為，代上訴人詢問外國公司，系爭貨物運送及遺失物清查等流程，並代為轉
    告上訴人查詢之結果，亦非負義務之法律行為，且被上訴人係於上訴人領取貨物
    ，運送契約已履行完畢後代轉索賠函，與上訴人基於載貨證券、運送契約之法律
    關係請求損害賠償，非基於同一法律關係，是上訴人以被上訴人曾收受上訴人公
    司理賠申請文件為由，認被上訴人應負賠償責任，誠屬無據。
(三)、依公司法第三百七十一條規定，外國公司在台成立分公司必以業經認許為前題。
    上訴人既主張WILSON  LOGISTICS SWEDEN  AB為未經認許之外國法人，則被上訴
    人自不可能係該未經認許之外國法人在台分公司。
(四)、被上訴人縱應負貨物喪失之賠償責任，上訴人既自承系爭遺失貨物之價值約為三
    十五萬元，其以高出貨價四倍之金額求償，已有不實；且上訴人未證明運送人有
    「故意或重大過失」，遽依民法第六百三十八條第三項規定，請求貨價以外之賠
    償，亦屬無據。
    理    由
甲、程序方面：
    上訴人於原審係以被上訴人係運送人WILSON  LOGISTICS SWEDEN  AB之台灣分公
    司，依海商法第五條及民法第六百三十四條規定請求被上訴人應負運送物喪失之
    賠償責任；提起上訴後，追加依民法總則施行法第十五條規定請求被上訴人應與
    WILSON LOGISTICS  SWEDEN  AB公司負連帶責任，雖為被上訴人所不同意，惟此
    二請求之基礎事實同一，依民事訴訟法第四百四十六條第一項準用同法第二百五
    十五條第一項第二款規定，自不待被上訴人之同意，應准予追加。
乙、實體方面：
一、上訴人起訴主張：被上訴人公司所屬 HYUNDAIDUKE輪，自瑞典載運烤箱、蒸氣設
    用具等三大箱（下稱系爭貨物）來台，於八十九年六月二十四日運抵基隆港，被
    上訴人通知領取一箱貨品，上訴人即提出異議，經被上訴人公司查明另二箱貨物
    已遺失無法交付，並告知瑞典公司處理。被上訴人公司係外國法人WILSON
    LOGISTICS SWEDEN  AB台灣分公司，縱非分公司，亦係代理公司，爰依民法第六
    百三十四條、民法總則施行法第十五條規定，求為命被上訴人應賠償上訴人貨物
    損失三十五萬一千五百十四元、報關費八千六百三十二元、稅金四萬二千一百三
    十七元、運費一萬零九百十二元、營業損失一百萬元，共計一百四十一萬三千一
    百九十五元及法定遲延利息之判決。
二、被上訴人則以：(一)被上訴人並非本件運送人WILSON  LOGISTICS SWEDEN  AB在台
    分公司，縱與該外國公司屬同集團，並有相似之英文名稱，惟二公司乃不同之法
    人，在法律上非屬同一人格，被上訴人自無負運送人責任之理。(二)被上訴人從未
    以未經認許之外國法人WILSON  LOGISTICS SWEDEN  AB之名義簽署載貨證券、締
    結運送契約或為任何法律行為，被上訴人通知上訴人領取貨物、代為查詢貨物下
    落及代轉索賠函，並非負義務之法律行為，上訴人依民法總則施行法第十五條規
    定，請求被上訴人與瑞典WILSON LOGISTICS SWEDEN AB負連帶賠償責任，亦屬無
    據。(三)縱認被上訴人應負運送人責任，惟系爭載貨證券並未記載貨物之性質及價
    值，上訴人並未舉證證明被上訴人對系爭貨物之喪失有故意或重大過失，被上訴
    人自得主張海商法第七十條第二項規定單位責任限制之利益。(四)上訴人請求之一
    百萬元之營業損失，於法無據，報關費、稅金及運費六萬一千六百八十一元，貨
    物抵達時本應支付，上訴人既收到一箱貨物，自應扣除三分之一即二萬零五百六
    十元，是上訴人主張之金額並不實在等語，資為抗辯。
三、查系爭貨物自瑞典載運來台，於八十九年六月二十四日運抵基隆港，經被上訴人
    通知上訴人領取一箱貨品，而另二箱貨物已遺失無法交付等情，有提單、到貨通
    知單、被上訴人公司函文及貨物清單附原審卷可憑，且為兩造所不爭執，堪信為
    真正，茲本件首應予審究者，為被上訴人是否為系爭貨物之運送人？
(一)、依上訴人提出之提單所載，系爭貨物乃國外廠商委託設於瑞典之WILSON
    LOGISTICS SWEDEN  AB公司自瑞典載運來台，該公司始為本件運送契約之運送人
    甚明。雖提單左下方另有向WILSON  LOGISTICS  (TAIWAN  ) LTD  ROOM,  101,
    GROUND, FLOOR, NO147 CHIEN  KUO NORTH ROAD, SEC 2 TAIPEI領取貨物之記載
    ，且貨物到達時確由被上訴人通知上訴人領取貨物，有到貨通知單可稽；惟按通
    知受貨人提領貨物依民法第六百四十三條之規定，固為運送人之義務，然因船舶
    航行於世界各地，運送人於世界各港口未必均有分公司之設立，因此多於當地指
    定船務代理行或關係企業處理相關事宜，例如通知領貨或申請船舶出港事宜等，
    是以，通知提領貨物之人非必一定為運送人，上訴人以被上訴人若非運送人，自
    無通知上訴人領取貨物之必要為由，推論被上訴人為運送人，應負運送人之責，
    洵屬無據。
(二)、上訴人復提出WILSON LOGISTICS公司世界各地分公司明細表主張被上訴人為運送
    人WILSON  LOGISTICS  SWE  DEN AB之台灣分公司，惟該明細表載明係「WILSON
    LOGISTICS  GROUP」，亦即該公司在世界各地之集團及聯絡處所，並非上訴人所
    指之WILSON公司在世界各地之分公司；且被上訴人訴人公司之名稱，依其提出之
    營利事業登記證及公司執照，均無WILSON  LOGISTICS SWEDEN  AB台灣分公司之
    記載，足見上開明細表所載位於世界各地之聯絡處所縱同屬該集團，但彼此間並
    無總公司與分公司之關係。況外國公司非在本國設立登記營業者，不得申請認許
    ，非經認許給予認許證，並領有分公司執照者，不得在中國境內營業，為公司法
    第三百七十一條所明定，上訴人既主張WILSON  LOGISTICS SWEDEN  AB並未經我
    國認許其成立，依上開規定，自無在我國成立分公司之可能。被上訴人與運送人
    WILSON LOGISTICS  SWEDEN  AB，在法律上非屬同一人格，上訴人主張被上訴為
    系爭貨物之運送人，顯不足採。
四、次應審究者為被上訴人是否應依民法總則施行法第十五條之規定，負賠償責任？
(一)、按未經認許其成立之外國法人，以其名義與他人為法律行為者，其行為人就該法
    律行為，應與該外國法人負連帶責任，為民法總則施行法第十五條所明定，而所
    謂行為人係指以該外國法人之名義與他人為負義務之法律行為者而言，不包括屬
    於自然事實性質者（最高法院二十六年度上字第六二二號判例、五十三年度台上
    字第三一三五號判決意旨參照）。
(二)、經查，瑞典WILSON  LOGISTICS  SWEDEN AB係未經我國認許成立之外國法人，為
    兩造所不爭執。被上訴人於本件貨物運送過程中，從未以WILSON LOGISTICS
    SWEDEN  AB之名義簽發提單、締結運送契約或為任何法律行為。系爭貨物抵達目
    的港基隆港，由被上訴人通知上訴人取貨，僅係一事實行為，並非法律行為。至
    系爭二大箱貨物喪失後，被上訴人代為詢問國外瑞典公司，系爭貨物運送及遺失
    之清查流程，並轉告上訴人查詢結果，及將上訴人之索賠函轉寄予瑞典公司等情
    ，固有被上訴人將處理過程發函予上訴人之函件可按，惟依其內容以觀，被上訴
    人僅係聯絡處理上開事宜，並非以WILSON  LOGISTICS SWEDEN  AB之代理人名義
    行事。足見貨物毀損滅失之賠償仍屬WILSON  LOGISTICS SWEDEN  AB之義務，而
    非被上訴人之義務，被上訴人僅係因該公司為外國法人，受託為履行交貨之行為
    ，此與「以其名義與他人為負義務之法律行為」，顯屬有間，殊無適用民法總則
    施行法第十五條規定之餘地。
五、綜上所述，被上訴人既非系爭貨物之運送人，亦無以WILSON  LOGISTICS SWEDEN
     AB 名義，與上訴人為任何法律行為，從而，上訴人依民法第六百三十四條、民
    法總則施行法第十五條規定，求為命被上訴人應賠償上訴人損害一百四十一萬三
    千一百九十元及法定遲延利息，非有理由，應與其假執行之聲請，併予駁回。原
    審為上訴人敗訴之判決，及駁回其假執行之聲請，並無不合。上訴意旨指摘原判
    決不當，求予廢棄改判，為無理由，應予駁回。
六、本件事證已臻明確，兩造其餘有關損失金額是否真正之主張、陳述及所提之證據
    ，均與本件判決結果不生影響，毋庸再予審酌，附此敘明。
七、據上論結，本件上訴及追加之訴均為無理由，依民事訴訟法第四百四十九條第一
    項、第七十八條，判決如主文。
中      華      民      國    九十      年      七      月      四      日
                                   民事第三庭
                                       審判長法  官  張  宗  權
                                             法  官  陳  永  昌
                                             法  官  吳  秀  美
右正本係照原本作成。
如不服本判決，應於收受送達後二十日內向本院提出上訴書狀，其未表明上訴理由者
，應於提出上訴後二十日內向本院補提理由書狀（均須按他造當事人之人數附繕本）
上訴時應提出委任律師或具有律師資格之人之委任狀；委任有律師資格者，另應附具
律師及格證書及釋明委任人與受任人有民事訴訟法第四百六十六條之一第一項但書或
第二項（詳附註）所定關係之釋明文書影本。
中      華      民      國    九十      年      七      月      五      日
                                             書記官  常  淑  慧
附註：
民事訴訟法第四百六十六條之一（第一項、第二項）：
對於第二審判決上訴，上訴人應委任律師為訴訟代理人。但上訴人或其法定代理人具
有律師資格者，不在此限。
上訴人之配偶、三親等內之血親、二親等內之姻親，或上訴人為法人、中央或地方機
關時，其所屬專任人員具有律師資格並經法院認為適當者，亦得為第三審訴訟代理人
。


司法院資訊處製作；財團法人民間司法改革基金會備份。
